【裁判字號】    98,上易,1236
【裁判日期】    990622
【裁判案由】    返還不當得利
【裁判全文】
臺灣高等法院民事判決                98年度上易字第1236號
上  訴  人  甲○○
訴訟代理人  楊明廣律師
被上訴人    乙○○
訴訟代理人  黃蕙芬律師
上列當事人間請求返還不當得利事件，上訴人對於中華民國98年
11月16日臺灣臺北地方法院98年度訴字第1434號第一審判決提起
上訴，本院於99年6月8日言詞辯論終結，判決如下：
    主      文
上訴駁回。
第二審訴訟費用由上訴人負擔。
    事實及理由
一、上訴人主張：訴外人葉大鵬前向被上訴人承租坐落台北市○
    ○區○○路16號房屋（下稱系爭房屋），並於該址經營優雅
    餐廳有限公司（下稱優雅餐廳），至民國（下同）89年9月
    14日租期屆滿後仍繼續使用系爭房屋。上訴人於90年1月19
    日與葉大鵬簽訂股份讓渡契約書（下稱系爭讓渡契約書），
    約定由上訴人以新台幣（下同）735,000元之代價受讓葉大
    鵬所持有優雅餐廳之股權。上訴人為能繼續承租系爭房屋，
    乃交付如附表一所示支票6紙（下稱系爭支票）予被上訴人
    指定之蔡文彬律師保管，約定俟兩造完成租約之簽訂後，再
    由蔡文彬將系爭支票轉交予被上訴人充作前6個月之租金。
    兩造事後並未訂定租約，詎蔡文彬竟逕將系爭支票交付予被
    上訴人，被上訴人並於90年3月27日將系爭支票提示並獲兌
    現。爰依不當得利之法則，請求被上訴人返還所受利益63萬
    元，並加付法定利息等語。原審為上訴人敗訴之判決，上訴
    人不服，提起上訴，並聲明：(一)原判決廢棄。(二)被上訴人應
    給付上訴人63萬元，及自90年3月28日起至清償之日止，按
    年息5%計算之利息。
二、被上訴人則以：葉大鵬向被上訴人承租系爭房屋多年，然於
    89年9月14日租期屆滿時，非但未返還系爭房屋，且未繳清
    積欠之租金，經被上訴人一再催請，葉大鵬乃於90年3月間
    委由蔡文彬將系爭支票轉交予被上訴人，作為租期屆滿後6
    個月相當於租金之不當得利、損害賠償之一部。是蔡文彬係
    基於其與葉大鵬間之委任關係而交付系爭支票予被上訴人，
    被上訴人則係基於與葉大鵬間之租賃關係受領系爭支票，故
    被上訴人兌領系爭支票並非無法律上之原因而受利益，上訴
    人所為本件請求實無理由等語，資為抗辯。原審為被上訴人
    勝訴之判決，被上訴人對於上訴人之上訴則聲明駁回上訴。
三、經查訴外人葉大鵬前向被上訴人承租系爭房屋，並於該址經
    營優雅餐廳，至89年9月14日租期屆滿後仍繼續使用系爭房
    屋。嗣上訴人於90年1月19日與葉大鵬簽訂系爭讓渡契約書
    ，約定由上訴人以735,000元之代價受讓葉大鵬所持有優雅
    餐廳之股權，上訴人並將系爭支票交付予葉大鵬所委任之蔡
    文彬，而蔡文彬於90年3月間將系爭支票轉交予被上訴人，
    被上訴人即於90年3月27日提示系爭支票並獲兌現。嗣上訴
    人及訴外人葉文吉於90年9月21日與被上訴人簽訂房屋租賃
    契約（下稱系爭租約），約定由上訴人及葉文吉共同向被上
    訴人承租系爭房屋，租金每月16萬元，自92年10月1日起調
    漲租金3%，租賃期限自90年10月1日起至93年9月30日止。又
    上訴人曾另案起訴請求蔡文彬返還系爭支票（下稱返還寄託
    物事件），經原法院以90年度訴字第5331號判決駁回上訴人
    之訴，上訴人不服，提起上訴，亦經本院以91年度上易字第
    171號判決駁回上訴確定等情，有系爭支票、本院91年度上
    易字第171號判決、公證書暨系爭租約及系爭讓渡契約書可
    稽（見原審卷第46至65頁、本院卷第24至31頁），且為兩造
    所不爭執（見原審卷第68頁背面至69頁），均堪信為真實。
四、上訴人主張被上訴人自蔡文彬受領系爭支票並予兌現，係無
    法律上之原因而受有利益；惟為被上訴人所否認，並以前詞
    置辯。經查：
  (一)按無法律上之原因而受利益，致他人受損害者，應返還其利
    益；雖有法律上之原因，而其後已不存在者，亦同，民法第
    179條定有明文。又主張不當得利請求權存在之當事人，對
    於不當得利請求權之成立要件應負舉證責任，即應證明他方
    係無法律上之原因而受利益，致其受有損害。又民事訴訟如
    係由原告主張權利者，應先由原告負舉證之責，若原告先不
    能舉證，以證實自己主張之事實為真實，則被告就其抗辯事
    實即令不能舉證，或其所舉證據尚有疵累，亦應駁回原告之
    請求（最高法院17年上字第917號判例意旨參照）。
  (二)查上訴人就其交付系爭支票之原因，於起訴時係主張：上訴
    人於90年1月間為承租系爭房屋，因被上訴人要求上訴人於
    簽訂租賃契約前需先交付面額各105,000元之支票6紙予被上
    訴人指定之蔡文彬保管，俟兩造簽訂租賃契約後，再由蔡文
    彬將系爭支票轉交予被上訴人，充作6個月之租金，惟兩造
    並未簽訂租約，而蔡文彬竟將系爭支票交由被上訴人兌領等
    語（見原法院98年度司促字第14774號卷第2頁）；嗣於98年
    9月18日原審言詞辯論期日改稱：上訴人向葉大鵬頂讓優雅
    餐廳，而頂讓優雅餐廳當然是要能承租系爭房屋，葉大鵬稱
    其係被上訴人之親戚，要幫上訴人談簽訂租約事宜，但要先
    清償欠租，上訴人乃稱如被上訴人同意以原租金含稅105,00
    0元或調漲一些出租予上訴人，則上訴人願以系爭支票代葉
    大鵬清償對被上訴人之租金債務，故系爭支票非用以預付兩
    造所簽租賃契約之租金等語（見原審卷第67頁背面至68頁）
    ；嗣於本院審理中復以書狀陳稱：上訴人係基於「如與被上
    訴人繼續以原租金額（或調整幅度不大）之條件續約，願意
    為自身作為當事人之該份租約支付租金」，而交付系爭支票
    ，並無為葉大鵬代償租金之意思等語（見本院卷第22頁第11
    至14行）。則上訴人所為主張先後不一，已難信其主張為真
    實。
  (三)查被上訴人所委任律師事務所人員於90年3月21日代被上訴
    人收受蔡文彬所交付之系爭支票時，於出具之收據載明：「
    關於乙○○先生與葉大鵬先生就坐落於台北市○○路16號1
    樓之房屋租賃關係，本人收到支票6紙，做為租賃期滿後相
    當於租金之不當得利損害賠償之一部，惟保留其他雙方租賃
    契約所得主張之法律權益」（見原審卷第40頁）。是被上訴
    人抗辯蔡文彬交付系爭支票予被上訴人，係用以清償葉大鵬
    自89年9月14日租期屆滿後仍繼續占有使用系爭房屋，對被
    上訴人所負返還相當於租金之不當得利（或損害賠償）之債
    務，應屬可取。
  (四)依上訴人與葉大鵬所簽訂系爭讓渡契約書第3條約定：「甲
    方（指葉大鵬）同意由乙方（指上訴人）代為清償積欠第三
    人乙○○之房租參拾壹萬伍仟元，乙方亦承諾必定會將原應
    給付予甲方之價金參拾壹萬伍仟代甲方清償予乙○○」；第
    4條約定：「乙方同意支付以甲方為承租人向第三人乙○○
    承租目前供優雅餐廳使用之房屋租金，乙方須於簽訂本契約
    之同時交付九十年元月及二月份各拾萬伍千元支票二紙予甲
    方」（見本院卷第24、25頁）。則依上開約定，上訴人確曾
    同意代葉大鵬清償對被上訴人之租金債務。上訴人雖主張上
    開約定係以：「上訴人與被上訴人之間，就：於現址談妥租
    賃條件並簽成租賃契約」為前提，惟為被上訴人所否認，且
    觀諸上開契約文字，並無隻字片語提及上訴人所指上開條件
    ，是上訴人所為此部分之主張，顯屬無據，自不足取。
  (五)被上訴人前另案起訴請求上訴人及葉大鵬返還系爭房屋（原
    法院90年度訴字第1922號，下稱返還房屋事件），蔡文彬於
    該案審理中曾到場證稱：「90年1月19日股份轉讓契約書是
    我擬的，最主要是將被告葉大鵬的股份轉讓給被告甲○○。
    後來交付105,000元支票共6張，我幫被告葉大鵬交給原告乙
    ○○，只是被告甲○○代為清償。89年9月15日的票他們早
    就開出，但是房東不收，房東說租約屆滿，他不願續租。當
    時簽約時只有被告二人在場，原告並無在場。我只是幫忙被
    告葉大鵬轉交給原告乙○○。原告乙○○委託黃律師來跟我
    交涉的，他們說是基於不當得利來收的」，「依照契約，我
    並沒有幫被告甲○○保管票」等語（見上開案卷90年7月26
    日言詞辯論筆錄，參見本院卷第75頁）。另蔡文彬於返還寄
    託物事件（上訴人在該案第一審僅請求如附表一編號2至6號
    支票，於第二審始追加請求編號1號支票）審理中亦一再抗
    辯：「…由於優雅餐廳之營業地點是由葉大鵬向訴外人乙○
    ○承租，租金自89年10月起即未支付，而原告（即上訴人）
    買下葉大鵬股份後要繼續經營優雅餐廳，故原告擔心將價金
    交付予葉大鵬後，葉大鵬仍不繳清欠款，是在經過協商後，
    葉大鵬同意於收取原告所交付之以陳賀榮為發票人之3紙支
    票（89年10月、11月及12月租金支票）後，再轉交被告（即
    蔡文彬），由被告將支票轉交予乙○○或其委託之鼎立法律
    事務所黃律師。至於90年元月份及2月份之房租，基於同一
    理由，亦由原告交付以陳賀榮為發票人之支票2紙予葉大鵬
    ，再由葉大鵬交予被告由被告轉交予乙○○或其律師，以確
    保葉大鵬確實履行其承租人之義務。…」（見原法院90年度
    訴字第5331號卷第25至26頁）；「依訴外人葉大鵬委託被告
    擬訂之股份讓渡契約內容可確定下列幾點事實：1.葉大鵬將
    其所持有優雅餐廳股份以735,000元讓與原告。2.原告應給
    付葉大鵬之價金則分做三部分，一部分為代葉大鵬清償積欠
    陳賀榮之2萬元，一部分則代葉大鵬清償積欠之房租315,000
    元，此部分則當場以向陳賀榮借票交予葉大鵬，其餘40萬元
    則交予葉大鵬。原告交付90年元月及2月份之房租支票予葉
    大鵬。4.就契約整體內容以察，雙方締結時，並無談及稅務
    與葉大鵬須擔保原告能繼續向乙○○承租為條件」（見上開
    案卷第69至70頁，附於本院卷第77至78頁）；「本件是根據
    股份讓渡書第3、4條來簽發系爭6張支票，其中315,000元是
    上訴人交給葉大鵬購買餐廳股份的價金，葉大鵬交給我保管
    的。支票是訴外人陳賀榮簽發的，直接交給葉大鵬，葉大鵬
    交給我保管，由我轉交房東乙○○的律師，給付房租。6張
    支票我都交給房東乙○○，也都兌現了」，「房東的律師（
    鼎立法律事務所的律師）之前有跟我聯繫，說要葉大鵬繳房
    租。我是依照葉大鵬指示將支票交給房東的律師」等語（見
    本院91年度上易字第171號卷第17至18、20頁，參見本院卷
    第70至71頁）。由上足證蔡文彬將系爭支票轉交予被上訴人
    ，確係代葉大鵬向被上訴人清償租期屆滿後6個月相當於租
    金之不當得利（或損害賠償）債務。
  (六)查上訴人於返還房屋事件審理中，曾於90年6月21日提出答
    辯狀，內載：「…(一)原告（即被上訴人）與優雅餐廳之租賃
    契約期限雖自88年9月15日至89年9月14日止，惟被告甲○○
    曾以訴外人陳賀榮之支票6紙，發票日為89年8月15日起至90
    年2月15日止之每月15日，金額各為新台幣壹拾萬伍仟元整
    （被證四），代優雅餐廳給付89年8月15日至90年2月15日之
    租金，則原告於契約期滿後，繼續收受優雅餐廳給付之租金
    ，則雙方應成立不定期租賃關係。(二)甚且被告甲○○亦曾以
    訴外人陳賀榮之支票票號AY0000000、AY0000000及AY000000
    00號三紙（被證五），金額各為新台幣壹拾萬零伍仟元整，
    代優雅餐廳支付系爭房屋之租金予原告…」（見原審卷第43
    頁）。而上開書狀所附「被證四」即如附表一編號1、3 、4
    、5、6號及附表二編號2號所示支票，所附「被證五」即如
    附表一編號2號及附表二編號1、3號所示支票，此經本院調
    閱原法院90年度訴字第1922號卷查明無誤。又上訴人亦於返
    還寄託物事件審理中陳稱：依據系爭讓渡契約書約定，系爭
    支票當時是要代葉大鵬償還欠房東6個月之租金等語（見本
    院91年度上易字第171號卷第18頁倒數第1行至第19頁第1行
    ，附於本院卷第71至72頁）。由此益徵上訴人確曾以如附表
    一及附表二所示支票代償系爭房屋3個月租金及自89年8月15
    日起至90年2月15日止計6個月租金。又被上訴人係於90年3
    月27日提示系爭支票並獲兌現，嗣上訴人及訴外人葉文吉於
    90年9月21日與被上訴人簽訂系爭租約，此為兩造所不爭執
    。則倘如上訴人主張其交付系爭支票予蔡文彬，僅係委由蔡
    文彬保管，須俟兩造就系爭房屋簽訂租約後，再由蔡文彬將
    系爭支票轉交予被上訴人充作兩造租約前6個月之租金等情
    ，衡諸常情，上訴人理應於簽訂系爭租約後，即主張以系爭
    支票票款扣抵其依系爭租約所應給付之租金，然上訴人於簽
    訂系爭租約後，仍依約給付租金，此為兩造所不爭執（見原
    審卷第68頁倒數第3行至背面第3行），上訴人所為，顯與其
    上開主張不符，是上訴人所為上開主張，實難信為真實。
  (七)證人陳賀榮於返還寄託物事件中固證稱：「（系爭讓渡契約
    書）是我簽的，在被告（指蔡文彬）那邊簽的。葉大鵬欠原
    告甲○○錢，當天簽立讓渡契約書，就是要將葉大鵬的股份
    735,000元賣給原告甲○○，包含房租315,000元，還有我的
    房租2萬元，再加上原告甲○○要給葉大鵬的是40萬元」，
    「90年1月、2月份給葉大鵬的支票應該有6張。這些支票都
    是要給房東的，但是我們交給蔡律師（即蔡文彬），用意是
    請蔡律師見證，保證說房子一定讓我們租，股份一定轉讓。
    支票交給蔡律師，是因為我們當初房租有遲繳，怕房東不收
    而沒有保障，所以支票放在蔡律師那邊，保證給房東領。…
    依照契約第4條是要給房東乙○○的」等語（見原法院90年
    度訴字第5331號卷第41至42頁）。惟查證人陳賀榮所證情節
    核與系爭讓渡契約書所載內容不符，參諸證人陳賀榮就系爭
    讓渡契約書係擔任上訴人之連帶保證人，且為系爭支票之發
    票人，其與上訴人之關係密切，並與本件紛爭具有利害關係
    ，其所為證詞難免有偏頗之虞，是實難僅憑其所為上開證詞
    ，即足據以為有利於上訴人之認定。
  (八)上訴人雖主張系爭讓渡契約書係於90年1月19日簽訂，而被
    上訴人係於90年3月27日兌領系爭支票，倘系爭支票係依系
    爭讓渡契約書第3條及第4條約定所交付，則被上訴人何以遲
    至90年3月27日始提示系爭支票；又蔡文彬曾於90年3月15日
    提示由上訴人所簽發、以台灣中小企業銀行中山分行為付款
    人、發票日為90年3月15日、票載金額為10萬元之支票（下
    稱系爭10萬元支票），足見上訴人係於90年3月15日之後始
    將系爭支票委託蔡文彬，作為與被上訴人談判租賃條件之誠
    信擔保，而請蔡文彬協助從中協調租賃條件，與系爭讓渡契
    約書無關等語，並提出系爭10萬元支票為證（見本院卷第60
    、61頁）。惟查蔡文彬係於90年3月21日將系爭支票交付予
    被上訴人所委任之律師事務所人員收受，此有收據可證（見
    原審卷第40頁），則被上訴人經轉交系爭支票後，於90年3
    月27日予以提示，核與通常交易情形無悖。又縱認上訴人交
    付系爭支票予蔡文彬，確僅係委託蔡文彬保管以取信被上訴
    人，並委由蔡文彬與被上訴人協調租賃條件，而交付系爭10
    萬元支票予蔡文彬作為報酬，然此乃上訴人與蔡文彬間之內
    部關係，核與被上訴人無涉；又蔡文彬交付系爭支票予被上
    訴人，係為葉大鵬代償積欠被上訴人相當於租金之不當得利
    （或損害賠償），已如前述，則縱葉大鵬所為有違反其與上
    訴人間上開委任契約之情事，亦僅係上訴人得否請求葉大鵬
    賠償損害之問題，要難據此即謂被上訴人收受系爭支票係無
    法律上之原因而受有利益。
  (九)上訴人雖又主張葉大鵬曾以如附表二所示支票交由被上訴人
    兌領，用以支付89年9月至11月之租金，然被上訴人抗辯如
    附表一編號1至3號支票係用以抵償89年9月至11月之租金，
    則被上訴人就此部分顯係重複受領，而有不當得利等語，並
    提出如附表二所示支票為證（見本院卷第33頁）；惟亦為被
    上訴人所否認，並抗辯：葉大鵬迄於89年9月14日租期屆滿
    時止，即積欠3個月租金未付，被上訴人為此曾發存證信函
    催告葉大鵬清償，並表明屆期不再續約，是葉大鵬所交付如
    附表二所示支票，僅係為清償之前積欠之租金，而非支付89
    年9月至11月之租金等語，亦提出上開存證信函及掛號郵件
    收件回執為證（見本院卷第41至42頁）。查葉大鵬在返還房
    屋事件曾於90年6月21日提出答辯狀，內載：「被告（即葉
    大鵬）承租台北市○○路16號1樓房屋已有10年，向來順利
    已繳房租超過新台幣壹仟萬元按月繳清，最近一期為89年9
    月14日到期，有每月房租繳清支票影本可查。…」（附於原
    法院90年度訴字第1922號卷），而依葉大鵬所提繳付租金支
    票影本所示，其中包含如附表二所示支票3紙，又於如附表
    二編號1號支票影本上註明「6/15-7/14，姍9/13」，於編號
    2號支票影本上註明「7/15-8/14，姍10/12 」，於編號3號
    支票影本上註明「89.8/15-89.9/14，姍」（見上開案卷「
    證壹號」），是被上訴人抗辯葉大鵬所交付如附表二所示支
    票3紙係用以繳交89年9月14日租期屆滿前之3個月租金，並
    無重複收受租金等情，堪信為真實。
  (十)依上所述，蔡文彬交付系爭支票予被上訴人係代葉大鵬清償
    對被上訴人之債務，而被上訴人亦係基於其與葉大鵬間之債
    權債務關係而受領系爭支票，是被上訴人受領系爭支票非無
    法律上之原因，自不構成不當得利。
五、從而，上訴人依不當得利之法則，請求被上訴人給付上訴人
    63萬元，及自90年3月28日起至清償之日止，按年息5%計算
    之利息，為無理由，不應准許。原審所為上訴人敗訴之判決
    ，核無違誤，上訴意旨指摘原判決不當，求予廢棄改判，為
    無理由，應予駁回。
六、上訴人聲請訊問證人蔡文彬，以資證明：系爭讓渡契約書
    第3條及第4條約定之真義為何？上訴人於簽署系爭讓渡契
    約書時，有無依上開約定簽發支票予葉大鵬？證人蔡文彬
    是否曾收受系爭支票？如有，係於何時、由何人交付、及其
    作用為何？等事項。惟查證人蔡文彬就收受、轉交系爭支票
    之經過，已於返還房屋事件及返還寄託物事件中一再陳明（
    詳如上述四、(五)所載）；況上開待證事實，乃屬上訴人與蔡
    文彬、葉大鵬間之內部關係，核與本件訴訟結果無涉，是本
    院認無予以傳訊之必要，爰不予調查。另兩造其餘之攻擊或
    防禦方法及未經援用之證據，經本院斟酌後，認均不足以影
    響本判決之結果，自無逐一詳予論駁之必要。均併此敘明。
七、據上論結，本件上訴為無理由，依民事訴訟法第449條第1項
    、第78條，判決如主文。
中    華    民    國    99    年    6    月    22     日
                    民事第四庭
                        審判長法  官  張劍男
                              法  官  陳靜芬
                              法  官  彭昭芬
正本係照原本作成。
不得上訴。
中    華    民    國    99    年    6     月    23    日
                              書記官  丁華平
附表一：
┌──┬─────┬────────────┬──────┬─────┬───┬───┐
│編號│支票號碼  │  付      款      人    │發  票  日  │票載金額  │發票人│受款人│
│    │          │                        │            │（新台幣）│      │      │
├──┼─────┼────────────┼──────┼─────┼───┼───┤
│ 1  │AY0000000 │台灣中小企業銀行中山分行│89年9月15日 │105,000元 │陳賀榮│乙○○│
├──┼─────┼────────────┼──────┼─────┼───┼───┤
│ 2  │AY0000000 │台灣中小企業銀行中山分行│89年10月15日│105,000元 │陳賀榮│乙○○│
├──┼─────┼────────────┼──────┼─────┼───┴───┤
│ 3  │AY0000000 │台灣中小企業銀行中山分行│89年11月15日│105,000元 │陳賀榮│乙○○│
├──┼─────┼────────────┼──────┼─────┼───┼───┤
│ 4  │AY0000000 │台灣中小企業銀行中山分行│89年12月13日│105,000元 │陳賀榮│乙○○│
├──┼─────┼────────────┼──────┼─────┼───┼───┤
│ 5  │AY0000000 │台灣中小企業銀行中山分行│90年1月15日 │105,000元 │陳賀榮│乙○○│
├──┼─────┼────────────┼──────┼─────┼───┼───┤
│ 6  │AY0000000 │台灣中小企業銀行中山分行│90年2月15日 │105,000元 │陳賀榮│乙○○│
└──┴─────┴────────────┴──────┴─────┴───┴───┘
附表二：
┌──┬─────┬────────────┬──────┬─────┬───┬───┐
│編號│支票號碼  │  付      款      人    │發  票  日  │票載金額  │發票人│受款人│
│    │          │                        │            │（新台幣）│      │      │
├──┼─────┼────────────┼──────┼─────┼───┼───┤
│ 1  │AY0000000 │台灣中小企業銀行中山分行│89年9月13日 │105,000元 │陳賀榮│乙○○│
├──┼─────┼────────────┼──────┼─────┼───┼───┤
│ 2  │AY0000000 │台灣中小企業銀行中山分行│89年10月13日│105,000元 │陳賀榮│乙○○│
├──┼─────┼────────────┼──────┼─────┼───┴───┤
│ 3  │AY0000000 │台灣中小企業銀行中山分行│89年11月13日│105,000元 │陳賀榮│乙○○│
└──┴─────┴────────────┴──────┴─────┴───┴───┘

司法院資訊處製作；財團法人民間司法改革基金會備份。
